【裁判字號】    91,訴,807
【裁判日期】    920417
【裁判案由】    
【裁判全文】
臺灣新竹地方法院民事判決  九十一年度訴字第八○七號
    原      告  戊○○
                丁○○
    兼右二人共同
    訴訟代理人  庚○○      住台北市○○街九七巷二－二號二樓
    右三人共同
    訴訟代理人  己○○      住.
    被      告  丙○        住.
                甲○○      住.
                            二.
                乙○○      住.
                丙○志      住.
    右四人共同
    訴訟代理人  彭國良律師
                蕭萬龍律師
右當事人間確認抵押權存在事件，本院判決如左：
    主      文
確認原告對被告所公同共有即其等被繼承人張義榜名義之坐落新竹縣新豐鄉○○○段
一三七七地號土地所有權全部之抵押權設定登記，有新台幣佰萬元之債權存在。
訴訟費用由被告連帶負擔。
    事      實
甲、原告方面：
一、聲明：求為判決如主文第一項所示。
二、陳述：
（一）原告三人為被繼承人曹景彥之合法繼承人，被告四人則為被繼承人張義榜之合
      法繼承人。緣被告之被繼承人張義榜前為擔保向原告之被繼承人曹景彥之現在
      （包括過去所負現在尚未清償）及將來所負之借款、票據、保證、損害賠償及
      其他一切債務之清償，於七十一年三月二十七日提供坐落新竹縣新豐鄉○○○
      段一三七七地號、所有權全部、面積零點一八四二公頃之土地（下稱系爭土地
      ），設定最高限額六百萬元之抵押權，並辦理登記在案，而張義榜亦陸續向曹
      景彥借款計三百萬元。嗣原告之被繼承人曹景彥突因車禍過世，前開借款債權
      及抵押權即由原告繼承，抵押權部分並辦妥分割繼承登記，各原告均有三分之
      一之權利範圍。
（二）因被告之被繼承人張義榜一直未將前開借款清償，而至八十五年十二月十六日
      過世後，其繼承人即被告等亦均未清償債務，原告迭經催促，均無結果，原告
      只得委請律師通知被告定期協商清償事宜，惟仍無結果。查被告雖未出面協調
      清償債務，但並未出面否認前開借款債權之存在，原告乃檢具相關債權憑證等
      聲請拍賣抵押物，被告竟否認前開抵押借款債權之存在，而遭本院駁回，從而
      原告自有即受確認判決之法律上利益，因此提起本件訴訟。
（三）次查原告之被繼承人曹景彥有陸續交付借款三百萬元給被告之被繼承人張義榜
      ，此觀其有書寫逐次借款金額且蓋上與印鑑證明相符印文之字條，且該字條之
      反面是土地所有權狀影本，其上記載之發狀日期為七十年間，足見此單據顯為
      真正即明，另其亦於借款後又交付七十二年五月十六日所申請核發之印鑑證明
      給曹景彥；如張義榜未向曹景彥實際為借款，何以會設定前開抵押權。又曹景
      彥生前即七十四年間曾交給原告庚○○一只牛皮紙袋，告知原告庚○○其內有
      重要文件，而前開設定之抵押權，業已借款三百萬元給被告之被繼承人張義榜
      ，而屆期連同違約金等會有六百萬元，亦足見前開借款債權確實存在。又茍被
      告之被繼承人張義榜未向曹景彥為前開借款，何以會有其所書立簽收現金之前
      開字條留存。次查原告之被繼承人曹景彥過世後不久，原告亦尚未就前開抵押
      權辦理繼承登記，被告甲○○即有於七十五年間約原告庚○○在台北市天成飯
      店見面，惟見面時被告甲○○竟稱曹景彥已過世，已死無對證，要原告不要妄
      想系爭土地，系爭土地並無價值，而設定抵押事宜都是其與曹景彥接洽等語，
      所以當時在講沒幾句話即不歡而散，被告甲○○根本未談及請求返還系爭土地
      所有權狀及塗銷抵押權之事，是被告所辯即不合理，蓋被告甲○○既然會找代
      書取回印鑑章，豈會不知一併取回最重要之土地所有權狀，任由曹景彥及原告
      保管迄今，是其所辯顯與常情不符。又原告在提起本件訴訟之前，曾委託訴外
      人范明福代為處理，而被告曾有向范明福表示實際上借款僅一百五十萬元，雖
      與實際之借款為三百萬元，然均足見張義榜確有自曹景彥處收受借款自明。
（四）又雖前開抵押權及所擔保債權之部分資料業因白蟻蛀蝕而不存在，惟由所提出
      之資料以觀，已足證明前開抵押權擔保之借款債權確實存在。蓋抵押權設定契
      約書約定之存續期間為七十一年三月二十七日至同年九月二十六日，期間僅有
      六個月，而參以張義榜於七十二年五月十六日仍申請印鑑證明交付原告之被繼
      承人曹景彥之事實，則如在七十二年五月十六日前業已清償借款債務，衡情應
      將抵押權設定登記塗銷，而辦理塗銷抵押權設定登記，不須由債務人即張義榜
      再提供印鑑證明，則由張義榜於原抵押權存續期滿後之次年即七十二年五月十
      六日仍交付印鑑證明給曹景彥之事實，顯見係前開借款債務未清償，而提供辦
      理抵押權存續期間變更或延長登記之用，始與經驗法則相同。又依據當時之土
      地法、土地登記規則等相關規定，前開簽收字條之紙張泛黃，且背面則為他人
      土地所有權狀影本之部分，而由該權狀影本記載之發狀日期為七十年，則該簽
      收字條實際簽立之日期應在七十二年之三、四月間，亦可能係七十一年三、四
      月間，否則不可能辦理抵押存續期間為七十一年三月二十七日至七十一年九月
      二十六日，原因日期為七十一年三月二十七日，而在辦畢抵押權設定登記後，
      由曹景彥借款予張義榜簽立前開簽收字條，記載三月份三十萬元，四月二日五
      十萬元，四月七日八十萬元，四月十三日一百四十萬元，並蓋上與印鑑證明相
      同之印章，以慎重表示收到款項之憑證，此即應為表示借款現金之交付，而不
      必拘泥於所謂「借款之收受另立借據」之一定要寫上「借據」二字，始可解為
      收到借款，如借款之債務人簽收收到款項若干，應足以證明債務人有向債權人
      借到如簽收數額之款項；且依據簽收字條探求其真意，再參以前開存續期間之
      日期，以及存續期間屆滿後之七十二年五月十六日提出之印鑑證明，應可認為
      該簽收字條即為收受借款之憑證。
（五）又茍張義榜未借到前開款項，則曹景彥於七十五年一月十三日亡故，而張義榜
      係於十年後即八十五年十二月十六日始死亡，因系爭土地業已辦理抵押權設定
      登記，張義榜早就會在曹景彥亡故後即找原告等設法塗銷抵押權設定登記，惟
      張義榜甚而被告等從未要求原告塗銷抵押權之登記，任由原告等辦理抵押權繼
      承登記迄今，則如未借款，何以會讓此抵押權設定之負擔一直持續，足見被告
      等人顯係意圖賴債自明。又參諸前述，張義榜於抵押權存續期間屆滿仍交付印
      鑑證明，加以原告於提起本件訴訟前曾催告被告等清償前開借款債務，並聲請
      拍賣抵押物，自未逾抵押權實行之時效，從而被告提出時效抗辯，亦顯無理由
      。
（六）又依抵押權設定契約書記載，雖就前開借款未約定利息，但就違約金部分則約
      定如逾期償還，就每日加計三千元，此部分違約金較諸可收取之利息為高，被
      告辯稱並無利益云云，已無可採。又查前開借款之實際交付款項者係原告之被
      繼承人曹景彥，從而借款究係由何人收受，原告等並不清楚，惟被告甲○○既
      自認有關前開抵押之事均係其代理父親張義榜處理，只是由抵押權設定契約書
      、簽立之字條等，前開抵押之義務人與借款之債務人均係張義榜，是原告所述
      乃強調被告之被繼承人張義榜確實有設定抵押及向曹景彥借款債務存在，至當
      時張義榜有無住院，係由張義榜本人或其代理人甲○○自曹景彥處取得借款，
      原告等並不清楚，惟既然被告甲○○已自認此部分均係由其代為處理，自仍應
      由張義榜負責。
三、證據：提出張義榜之繼承系統表一份、曹景彥之繼承系統表一份、戶籍謄本九件
    、抵押權設定契約書（含其他約定事項）影本一份、土地登記謄本一份、他項權
    利證明書影本三份、律師通知書函影本一份、掛號郵件回執影本二份、本院九十
    一年度拍字第一一六號民事裁定影本一份、蓋有張義榜印文之字條影本一份、印
    鑑證明影本一份等為證，另聲請訊問證人范明福。
乙、被告方面：
一、聲明：請求駁回原告之訴。
二、陳述：
（一）前開最高限額抵押權設定時，被告或被告之被繼承人均未取得任何借款，因此
      於抵押權設定契約書之聲請登記以外之約定事項欄方會載明「借款之收受另立
      借據」；而當抵押權設定完成後，訴外人曹景彥根本未曾交付借款，從而原告
      提起本件確認抵押權之債權存在訴訟，自無所據。
（二）原告雖提出蓋有張義榜名義印文之字條，惟其上之文字顯非張義榜所書寫，而
      其上之印文亦屬偏斜且不清楚，是否係有人利用當時試蓋印文清晰與否之文件
      ；又該顆印章係六十八年即登記為印鑑使用，數年後印文已非清晰，自行加入
      文字於上已屬可疑。且不論該字條之真正與否，依其上所載述之文字觀之，僅
      係記載四個日期及四個數額，如何能據以認定係交付借款之日期或係預定交付
      借款之日期；再者，該字條上根本未有製作日期之記載，是否與前開抵押權所
      欲擔保之借款有關，更屬難以明瞭；是由該文書之內容觀之，顯無法據為證明
      借款已為交付之事實，自不得以該文書即謂前開借款債務確係存在。從而原告
      既無其他證據可供認定，自屬未盡舉證責任，其主張確認系爭抵押權之借款債
      權存在云云，自無理由。
（三）又原告固主張其被繼承人曹景彥係於所提出字條記載之日期（即七十一年三月
      至同年四月間）交付借款云云；惟此為被告否認，又縱令屬實，因係於前開抵
      押權存續期間所生，顯然為抵押權擔保效力所及，則實在無庸由訴外人張義榜
      或被告再交付七十二年五月間核發之印鑑證明，以延長或變更抵押權之設定自
      明，從而原告主張前開印鑑證明係證明曹景彥業已交付借款，並係張義榜交付
      用以延長抵押權之存續期間云云，實與經驗法則有違。且查前開印鑑證明，不
      僅未足以證明有借款之交付，反而可證明曹景彥實際未曾交付前開借款之事實
      ；是原告以顯然無關之印鑑證明，佐證前開字條之真正，亦屬無據。又就借款
      之金額，原告委託律師所發之通知函係主張六百萬元，惟於本件之請求則為三
      百萬元。又就借款日期之主張，原告在本件與聲請拍賣抵押物時所主張亦有不
      同；則若當時確曾交付借款，何有可能如上開歧異之主張，益證原告主張不足
      採。
（四）次查七十年間人民之法律概念無法與今日相比，且在實務中不乏有將土地所有
      權狀留置在債權人手中，以擔保借款之清償，此種交易模式一方面係因人民誤
      解抵押權及質權之法律規定，另一方面亦顯現出債權人對於土地所有權狀之重
      視。查本件如被告甲○○所述，當時係因原告之被繼承人曹景彥認土地所有權
      狀較能提供擔保，故於抵押權設定後仍將土地所有權狀留在其手中，從而原告
      保有系爭土地所有權狀，與借款是否交付實無任何關聯。另如前述，前開抵押
      權設定時，係明文約定於抵押權設定後方交付借款，而借款交付時並另行書立
      借據為憑證；查原告之被繼承人曹景彥係公務人員，則依其見識經驗，在此種
      約定條件下，自無可能交付借款而未書立明確之書據，更無可能置書立借據之
      約定不顧，而以土地所有權狀充作借款證明。而查張義榜當時係因將系爭土地
      設定最高限額抵押權給曹景彥，因而將印鑑證明、土地所有權狀及印鑑章等交
      給代書，但辦完抵押權設定後，張義榜只有取回印鑑章，土地所有權狀並未取
      回，與借款與否並無關連，從而原告主張系爭土地所有權狀正本係因交付借款
      而留置在曹景彥處云云，顯然與當事人間之約定有所矛盾，而不足採。至證人
      范明福雖證稱原告之被繼承人曹景彥曾表示因抵押之事要至湖口地政事務所，
      並由其順道載曹景彥前往云云；惟系爭土地於七十一年間係由竹北地政事務所
      管轄，位於湖口之新湖地政事務所則係於八十四年間方成立，從而證人曹景彥
      前開證述已與實情不符；況且當時設定抵押權係由雙方將文件交由在台北之代
      書辦理，而非由曹景彥親自辦理，足見其所證不足採。又證人范明福雖另證稱
      曾聽證人吳盛賢敘述與被告丙○之洽談過程云云；惟查除被告丙○外，其餘被
      告根本未曾在吳盛賢至被告丙○住處時在場，亦從未曾見過吳聖賢，則證人范
      明福證稱協商時有被告好幾位兄弟在場云云，亦有所誤會。且依證人吳聖賢之
      證述，亦無從認定當日除被告丙○外之其餘被告是否在場，而提議以一百五十
      萬元和解之人，是否真有此事，被告實有懷疑，且亦非當時在場之丙○。是證
      人范明福、吳聖賢之證述縱無瑕疵，亦無從為原告主張之有利認定。
（五）又依原告之主張，曹景彥於約定之借款期間尚有要求原告庚○○標會並向其胞
      姊借款，則在此種情況下，曹景彥於抵押權設定後是否仍有資力借款予被告，
      實屬可疑；又若當時曹景彥係調錢借給被告，鑑於被告與曹景彥非親非故，衡
      諸常情，自係曹景彥得由借與被告之款項中獲取足夠之利益，否則曹景彥豈非
      自擔無法償還借款風險並損失合會應有之收益。而查前開抵押權設定契約書記
      載，其上就利息一欄係清楚載明「無」，又原告所提出之蓋有「張義榜」印文
      之文書，亦未有任何有關利息之記載。從而就曹景彥當時與張義榜之約定，其
      即便借款予被告或張義榜，恐亦得利有限，此即係當被告甲○○與曹景彥連繫
      交付款項而其再三推託之原因。又原告係主張前開借款係由張義榜所收取，則
      基於辯論主義之精神，被告自當依原告所述之事實進行答辯；而查張義榜於七
      十一年四月六日至同年五月十五日住院，則張義榜如何可能於住院期間中之七
      十一年四月七日、同年四月十三日，向原告之被繼承人曹景彥借款而取得任何
      款項；而查原告所提出之前開文書上日期卻有四月七日及四月十三日之記載，
      顯見前開蓋有張義榜印文之文書，實無從證明有任何款項交付之事實。又查張
      義榜於中風後，不僅右肢偏癱，更有失語症現象；則即便其後出院，亦無可能
      由原告被繼承人曹景彥處取得款項，則原告主張前開蓋有張義榜印文之字條即
      係當時借款之收據云云，實屬無據。
（六）又縱令前開借款確屬存在，則因抵押權設定契約書記載之預定清償日期係七十
      一年九月二十六日；則即便原告之被繼承人曹景彥確曾交付款項，原告既已於
      七十五年得知前開抵押權存在並辦妥抵押權之繼承登記，則何以迄今方提起本
      件訴訟，此亦顯有違一般常情。且因清償日為七十一年九月二十六日，則前開
      借款縱屬存在，其請求權於八十六年九月二十六日即已罹於時效而消滅；即便
      設有抵押權為擔保，抵押權人亦應於時效消滅後五年間行使抵押權，否則抵押
      權即因除斥期間經過而消滅（民法第八百八十條規定參照），被告亦得主張時
      效抗辯。是本件原告所繼承之抵押權擔保之債權縱令存在，原告亦應於九十一
      年九月二十六日前行使抵押權，否則於前開除斥期間經過後，抵押權即歸於消
      滅；而查迄至今日原告既仍未聲請行使抵押權，又原告前聲請拍賣抵押物事件
      亦經駁回而不存在，從而本件抵押權實已不復存在，即便原告提起本件確認訴
      訟，亦無從停止除斥期間之進行，而已消滅之抵押權自不因而回復。從而本件
      原告提起確認前開抵押權之債權存在，其確認利益為何即屬有疑義，更何況本
      件亦於前開除斥期間經過後之九十一年十月間方提出，更不足採。
（七）又查請求權時效已完成者，經被告就此抗辯後，原告自無受確認判決之法律上
      利益（最高法院二十九年度上字第一三四０號、三十二年度上字第四一九八號
      判例意旨參照）。查本件縱訴外人曹景彥有將借款交付，因亦已罹於時效，而
      被告就此既提出抗辯，則原告即無受確認判決之法律上利益。
三、證據：提出最高法院判例要旨二則、歸戶財產查詢清單一份、土地登記謄本一件
    等為證，另聲請訊問證人吳聖賢。
丙、本院依職權調取本院九十一年度拍字第一一六號拍賣抵押物事件卷，另向財政部
    台灣省北區國稅局新竹縣分局查詢被繼承人張義榜之繼承人有無辦理遺產稅申報
    。
    理      由
一、原告主張原告為曹景彥之繼承人，被告則為張義榜之繼承人；緣張義榜前七十一
    年三月二十七日為擔保向曹景彥所負之借款等債務之清償，提供系爭土地設定最
    高限額六百萬元之抵押權，並辦理登記，而張義榜亦陸續向曹景彥借款計三百萬
    元；嗣曹景彥因車禍過世，前開借款債權及抵押權即由原告繼承，抵押權部分並
    辦妥分割繼承登記，各原告均有三分之一之權利。因張義榜一直未將前開借款清
    償，而至八十五年十二月十六日過世後，被告亦均未清償，經原告催促甚至委請
    律師通知亦無結果，原告只得聲請拍賣系爭土地，惟被告竟否認前開抵押借款債
    權之存在，以致遭本院駁回，從而原告自得提起本件確認訴訟。又被告雖否認曹
    景彥有陸續交付借款三百萬元給張義榜，惟查張義榜有書寫逐次借款金額且蓋上
    與印鑑證明相符印文之簽收條，另其亦於借款後交付印鑑證明給曹景彥，甚至交
    付系爭土地之所有權狀，迄今均未取回，均足見張義榜確有自曹景彥處收受三百
    萬元借款自明。又查原告於提起本件訴訟前曾催告被告清償前開借款債務，並聲
    請拍賣抵押物，自未逾抵押權實行之時效，從而被告提出時效抗辯，亦顯無理由
    等情。
二、被告則以前開最高限額抵押權設定時，被告或被繼承人張義榜均未取得任何借款
    ，因此抵押權設定契約書之聲請登記以外之約定事項欄方會載明「借款之收受另
    立借據」；而抵押權設定完成後，訴外人曹景彥亦根本未曾交付借款，從而原告
    主張前開抵押權之借款債權存在，自無所據。至蓋有張義榜名義印文之文書，並
    非張義榜所書寫，而其上之印文亦不清楚，是否係利用有人試蓋再自行加入文字
    於上；且不論是否真正，其上僅記載四個日期及四個數額，如何能據以認定係交
    付借款之日期或係預定交付借款之日期；又該文書亦無製作之日期，是否與前開
    抵押權所欲擔保之借款有關，亦屬有疑義；是該文書顯無法據為證明借款已為交
    付之事實。至原告固提出張義榜之印鑑證明，惟曹景彥果有交付借款，因係於抵
    押權存續期間所生，顯然為抵押權擔保效力所及，亦無庸再交付印鑑證明，以延
    長或變更抵押權之設定，是前開印鑑證明亦無從證明曹景彥業已交付借款。另在
    實務中不乏有將土地所有權狀留置在債權人手中，以擔保借款之清償，從而原告
    保有系爭土地所有權狀，與借款是否交付亦無任何關聯。又原告既主張曹景彥曾
    有要求原告庚○○標會並向其胞姊借款，則曹景彥於抵押權設定後是否仍有資力
    借款，實屬可疑；又若當時曹景彥有調錢借給張義榜或被告，鑑於雙方非親非故
    ，應係曹景彥得由借與張義榜之款項中獲取足夠之利益，惟前開抵押權設定契約
    書就利息部分係約定「無」，亦與常情有違。又縱令前開借款確屬存在，因抵押
    權設定契約書記載之預定清償日期係七十一年九月二十六日，其請求權於八十六
    年九月二十六日即已罹於時效而消滅；縱有前開抵押權，亦應於時效消滅後五年
    間行使抵押權，否則抵押權亦因除斥期間經過而消滅，被告亦得主張時效抗辯，
    而原告迄今既仍未行使抵押權，其前聲請拍賣抵押物事件亦經駁回而不存在，從
    而本件原告提起確認前開抵押權之債權存在亦無確認利益等情置辯。
三、原告主張原告三人為曹景彥之繼承人，被告四人則為張義榜之繼承人，張義榜前
    為擔保向曹景彥所負之借款等債務之清償，於七十一年三月二十七日提供系爭土
    地設定最高限額六百萬元之抵押權，並辦理登記在案，嗣曹景彥因車禍過世，前
    開抵押權即由原告繼承並辦妥分割繼承登記，原告各有三分之一之權利等情，業
    據提出張義榜之繼承系統表、曹景彥之繼承系統表、抵押權設定契約書（含其他
    約定事項）、土地登記謄本各一份、他項權利證明書三份、戶籍謄本九件等為證
    ，亦為被告所不爭執，自堪信原告此部分之主張為真實。惟原告主張被告之被繼
    承人張義榜有陸續向曹景彥借款三百萬元，均為前開抵押權擔保之債權等情，則
    為被告所否認，是本件首應審究者即為原告主張前開抵押權所擔保之三百萬元借
    款債權是否存在。
四、原告主張於設定前開抵押權之時，張義榜即有向曹景彥為部分借款，蓋如無借款
    ，當時不可能會設定抵押權，其後張義榜並陸續向曹景彥借款，總計有三百萬元
    等情，業據提出抵押權設定契約書（含其他約定事項）、蓋有張義榜印文之字條
    、系爭土地所有權狀及印鑑證明各一份等為證，被告就印鑑證明之真正亦不爭執
    ，並自認前開字條上張義榜名義之印文與張義榜印鑑證明之印文確是相似，且系
    爭土地之所有權狀於設定抵押權後即由曹景彥保管，目前仍在原告處等情。雖被
    告否認前開蓋有張義榜印文字條之真正，並辯稱該字條上之印文偏斜不清楚，應
    係利用試蓋印文清晰與否自行加入文字於上；且不論是否真正，由其上之記載，
    均無從證明借款已為交付之事實云云。惟查前開字條上所蓋「張義榜」名義之印
    文，經審字條原本上之印文尚稱清晰，另對照該字條與印鑑證明上之印文，亦應
    係同一印章所蓋印，而被告亦自認該印文與印鑑證明上之印文確是相似等情，可
    見該字條上之印文為真正，從而被告如認該字條上之印文係遭他人盜蓋或係有人
    利用試蓋印章事後再自行加上文字云云，自應就此部分事實負舉證責任，惟查被
    告就此並未舉證證明；且查如係試蓋以觀看印文是否清晰，因係隨手而為，衡情
    所蓋之印文將不只一個，而且印文之位置往往呈現凌亂不規則情形，而在試蓋後
    通常亦會隨手撕毀或揉成紙團丟棄，至少亦係由張義榜或其代理之人隨手取走，
    豈會由立契約之對方即曹景彥取得，是被告所辯亦與常情有違；況查前開字條尚
    稱平整，印文又係緊接所載文字之右下方，均足見與單純試蓋印文事後補填文字
    之情形不符，是被告此部分所辯即不可採。被告雖辯稱前開字條上之印文偏斜云
    云；惟由前開張義榜之印文觀之，該印文之印章為圓形，則衡情蓋印時除非特加
    注意，否則蓋印時之印文有些許偏斜，本屬正常，此觀被告不爭執之印鑑證明上
    印文亦有些許偏斜即明，是被告此部分所辯亦不足採。再就前開字條之記載觀之
    ，係記載三月份三十萬，四月二日五十萬，四月七日八十萬、四月十三日一百四
    十萬，合計三百萬，另並加蓋與張義榜印鑑證明相符之印文等情；則由上開記載
    之內容觀之，加以張義榜設定抵押權之目的在於獲得資金週轉，此外雙方並無其
    他往來以觀（此部分詳後述），前開記載顯係就歷次借款金額進行會算之結果。
    又由該字條上加蓋與張義榜印鑑證明相符之印文，並由曹景彥收存，亦可見前開
    字條在書立時甚為慎重，亦顯係張義榜（或其代理人）出具給曹景彥用以作為會
    算雙方借款債務金額結果之憑據。至被告又辯稱前開字條並無製作之日期，亦無
    法據為證明借款已為交付之事實云云；惟查本院經當庭勘驗前開字條，其背面為
    載所有權人錢禎源而由台中縣霧峰地政事務所所發之土地所有權狀影本，發狀日
    期則為「中華民國柒拾」，因僅為所有權狀影本之半張，故無法看出其下之記載
    等情（見本院九十一年十一月二十二日言詞辯論筆錄），亦有該字條在卷可按；
    次查本件簽訂抵押權設定契約之日期為七十一年三月二十七日，而權利存續期間
    為七十一年三月二十七日起至七十一年九月二十六日止，亦有抵押權設定契約書
    在卷可考；則由前開字條上之記載日期、字條背面之記載，對照前開抵押權之存
    續期間，均足見有一定之關連性。且被告甲○○經本院依職權訊問亦表示前開抵
    押權係其代理張義榜處理，而提供系爭土地給原告之被繼承人曹景彥設定抵押，
    其目的即在於要向曹景彥借錢週轉之用等情（見本院九十二年二月二十七日言詞
    辯論筆錄）；另被告丙○、乙○○於本院九十一年度拍字第一一六號拍賣抵押物
    事件調查時亦均表示前開抵押權、借款事宜係被告甲○○去辦理等情，亦據本院
    調取前開拍賣抵押物事件卷查核屬實，足見在設定抵押權之前，張義榜或被告甲
    ○○即因急需資金週轉，則在設定時或設定後之短暫期間，衡情即會依據前開約
    定而向曹景彥調借資金；而前開字條記載之期日，均為三月至四月間，雖未具體
    記載係指借款之交付，惟分別記載日期及數目，而雙方又無其他往來（據被告甲
    ○○表示張義榜與曹景彥本不相識），則前開字條之記載方式顯係針對金錢借款
    債務之計算，且與前述設定抵押權之目的（即急需資金）相符，是前開字條固未
    記載年份，然參諸前述，顯應指七十一年自明；又前開字條固未記載製作之日期
    ，惟基於前述，此僅為雙方就債務進行整理會算之結果，自不能僅以未記載製作
    日期，即謂與前開抵押權無關，是被告此部分所辯亦不足採。又前開字條之記載
    方式，其中就三月份之三十萬部分，並未記載具體之日期，而四月份則逐次記載
    日期，其下並記載總額等情，亦可見係就逐次交付之款項註記，只是三月份因距
    離會算日較久，而未能清楚記憶交付借款之確實日期亦明，是被告辯稱前開字條
    並無從證明係屬借款之交付云云，亦不可採。被告雖另辯稱依據前開抵押權設定
    契約書之聲請登記以外之約定事項欄記載「借款之收受另立借據」，而前開字條
    並非借據云云；查前開抵押權設定契約書之聲請登記以外之約定事項欄固有「借
    款之收受另立借據」之記載，惟此僅係就抵押權擔保之借款債權成立時所為之約
    定，並非指原告主張此抵押借款債權確有存在時必須提出張義榜所立之借據，亦
    即茍債務人（抵押人）在前開抵押權存續期間內為借款時確有簽立借據交付債權
    人（抵押權人），其後債權人因某些因素以致該借據遺失或損毀，茍其能由其他
    證據證明確有借款債權存在，亦不能僅因其未能提出借據，即謂此抵押權擔保之
    借款債權不存在。又所謂借據乃係表示收到款項之憑證，亦不必拘泥於一定寫上
    「借據」二字；又借據之開立，於逐次借款之時簽立固屬常見，惟將一定額度之
    借款分數次交付其後再合計一併書立之情形，亦非罕見；且前開「借款之收受另
    立借據」之記載，亦可解為就全部借款之收受時應另立借據，並非必然解為逐次
    借款時均應簽立借據，從而前開字條是否即當然認為非屬前開抵押權設定契約書
    所稱之借據，已非無疑。又縱前開字條並非借據，因原告主張前開抵押權設定及
    借款之部分資料已遭白蟻蛀食而未留存等情，則基於前述，原告仍可以其他證據
    證明抵押權擔保之借款債權確屬存在，從而被告以前開字條並非借據，否認前開
    抵押權擔保之債權存在云云，亦不足採。
五、又參諸前開抵押權設定契約書之記載，其設定之抵押權雖係屬於最高限額抵押權
    ，惟在其他約定事項第一項即約定抵押權擔保之範圍包括向曹景彥之現在（包括
    過去所負現在尚未清償）及將來所負之借款等債務之清償；又就抵押權擔保之債
    權部分，有關利息、遲延利息均明確約定「無」（即不收取），而違約金則約定
    每逾一日加計三千元，並約定具體之債務清償期為七十一年九月二十六日等情，
    亦有抵押權設定契約書（含其他約定事項）在卷可按；此與設定最高限額抵押權
    實際尚未有擔保之債權發生時，通常在設定契約書就擔保債權之利息、遲延利息
    、違約金、債務清償期等均係記載依各個債務約定顯然不同；而由上開抵押權明
    確約定利息（遲延利息）、違約金、清償期等記載方式，且清償期距離設定抵押
    權之日期僅有六個月，而擔保之範圍亦包括設定時所存在之債務以觀，則衡諸常
    情，應係在設定之時即有部分擔保範圍之債權發生，或至少在設定時即預想在短
    暫期間內會有一定額度之債權發生，否則豈會具體約定遲延時之每日違約金金額
    （蓋違約金之多寡係就具體之債權額為計算，且無債權發生豈會有違約金之約定
    ），又何以約定明確之債務清償日（蓋如無債務發生，何來之債務清償期）。再
    查被告甲○○亦自認其代理張義榜為前開抵押權設定後，有將系爭土地之所有權
    狀由曹景彥保留以為保障等情（見本院九十二年二月二十七日言詞辯論筆錄），
    則茍張義榜未實際向曹景彥借款，何以會將系爭土地之所有權狀提供給曹景彥收
    存，且迄今均未要求索回，益證前開蓋有張義榜印文之字條係屬雙方確有抵押借
    款之證明亦明。雖被告甲○○表示設定抵押時係將系爭土地所有權狀連同印鑑章
    等資料一併交給代書，在設定完成後約二、三日，其有找代書取回印鑑章，代書
    告知曹景彥有表示將系爭土地所有權狀由其保管較有保障，但其後有二、三次與
    曹景彥連繫要辦理借款，均遭其推託，以致始終都未借款云云；惟基於前述，張
    義榜係因資金需求而提供系爭土地設定抵押，則衡情抵押設定時（至遲於完成時
    ）應會立即找曹景彥借款，何以在設定完成後隔約二、三日，僅係由被告甲○○
    去取回印鑑章？又如代書表示曹景彥要將系爭土地所有權狀留存時，何以當時不
    要求一併為借款？又茍設定抵押後，被告甲○○有代理張義榜與曹景彥連繫辦理
    借款遭拒，衡情因其需款孔急，應會索回前開所有權狀，要求塗銷抵押權，並以
    該土地另向他人為抵押借款，何以均未要求返還土地所有權狀及塗銷抵押權之設
    定？則由上述各項，均足見張義榜於設定抵押權之後確實有向曹景彥借到約定之
    款項亦明。被告又辯稱在實務上設定抵押權之債務人（抵押人）不乏有將土地所
    有權狀留置在債權人手中，以擔保借款之清償，從而曹景彥於設定抵押權後仍保
    有系爭土地所有權狀，與借款是否交付並無關聯云云；惟依被告此部分所辯，亦
    可見所有權狀之交付，在實務上往往係擔保借款之清償，亦即不動產所有權狀之
    交付乃係因抵押權擔保之借款債權業已發生，茍根本未有任何辦理借款之舉，衡
    情自不會交付不動產所有權狀，從而被告此部分所辯正足證明前開抵押權擔保之
    借款債權業已發生亦明。至被告甲○○固表示七十五年間其發現原告有就前開抵
    押權辦理繼承登記，乃約原告庚○○在台北市之天成飯店見面，要求其將抵押權
    辦理塗銷及將系爭土地所有權狀返還，但其並不同意云云；而原告就被告甲○○
    曾於曹景彥過世不久有約原告庚○○在台北市天成飯店見面乙節固不爭執，惟主
    張當時原告尚未就前開抵押權辦理承登記，且見面時被告甲○○僅表示曹景彥已
    過世死無對證，要原告不要妄想系爭土地等語，所以當次見面不久即不歡而散，
    根本未談及請求返還系爭土地所有權狀及塗銷抵押權之事等情；而被告甲○○就
    其有向原告庚○○表示要求返還土地所有權狀乙節並未舉證證明；且如被告甲○
    ○所述，其茍欲取回系爭土地之所有權狀，何以未在前開抵押權存續期滿（七十
    一年九月二十六日）或曹景彥過世前為上開要求，卻係待曹景彥過世後，始約原
    告庚○○見面，此顯不合常情，亦足見被告甲○○係圖藉曹景彥過世而原告等並
    不明瞭前開抵押權設定及借款經過之機，而欲免張義榜之前開借款債務，從而被
    告甲○○之上開陳述，更足證前開抵押權擔保之借款債權存在。
六、又查原告並保有曹景彥生前由張義榜於七十二年五月十六日所申請核發之印鑑證
    明等情，亦有該印鑑證明在卷可稽，被告就前開印鑑證明之真正亦不爭執；而查
    印鑑證明必須由本人或其委託之人始能申請核發，則曹景彥所保有之前開印鑑證
    明，顯係由張義榜或張義榜之代理人所交付自明。又基於前述，在設定前開抵押
    權後，張義榜代理人即被告甲○○茍有向曹景彥數度要求辦理借款遭拒，則衡情
    雙方當時之信任基礎已失，則何以仍會在原抵押權存續期滿約八個月即七十二年
    五月十六日以後仍交付前開印鑑證明？亦顯與常情有違。次按印鑑證明之交付，
    通常係義務人用以辦理物權之設定、移轉行為，加以曹景彥當時業已保有系爭土
    地之所有權狀，從而張義榜於原抵押權存續期滿一段期間後，仍交付前開印鑑證
    明給曹景彥，更足見抵押權擔保之債權存在。次查因前開借款清償期屆至，而張
    義榜未依約清償，則曹景彥本得依抵押權相關規定及抵押權設定契約約定，聲請
    拍賣抵押物，則張義榜為避免系爭土地遭曹景彥聲請拍賣，因而提供該印鑑證明
    ，衡情其目的係用以提供辦理前開抵押權存續期間之延長或變更約定內容之用（
    包含借款債權清償期之延長或另已成立新債務取代此舊債務），或至少提供用以
    增加抵押權人曹景彥之保障，以爭取一段期間期能緩期清償所積欠之債務。被告
    雖辯稱縱令前開抵押權擔保之借款債權屬實，惟既係於抵押權存續期間所生，自
    為抵押權擔保效力所及，實無庸由訴外人張義榜或被告再交付前開印鑑證明，以
    延長或變更抵押權之設定云云；惟基於前述，前開借款雖係在抵押權存續期間所
    生而為抵押權效力所及，然因借款清償期屆至，曹景彥已得聲請法院拍賣系爭土
    地，則就抵押人兼債務人張義榜而言，其所有之系爭土地，顯已處於隨時被拍賣
    之狀態，從而為避免抵押權人曹景彥聲請拍賣系爭土地，因而交付該印鑑證明，
    以供曹景彥用以延長或變更抵押權之設定，俾能獲得緩期清償又不致遭到曹景彥
    聲請拍賣，亦屬符合常情。又雖印鑑證明之交付，亦可能係因前開抵押權存續期
    間並未借款，而考量將來仍要借款而重新設定抵押權；惟就本件而言，因張義榜
    係因資金需求殷切始設定前開抵押權而欲向曹景彥借款，則茍如被告所辯在設定
    後因數度欲借款均遭拒，則當抵押權存續期滿而無任何擔保之債務發生後，衡情
    張義榜應會立即要求塗銷抵押權及返還所有權狀，豈會再交付印鑑證明重新設定
    抵押權，是被告辯稱前開交付印鑑證明，可能係因原來抵押權設定期滿實際未借
    款，因仍有繼續借款意願而交付云云，亦不足採。
七、被告固另辯稱原告就前開抵押擔保之借款債權金額、借款日期，於委託律師所發
    書函、聲請拍賣抵押物事件及本件所為之陳述有所不同，足見原告主張張義榜有
    向曹景彥借款乙節係屬不實云云；惟查當時設定抵押權及辦理借款時，均係由原
    告之被繼承人曹景彥處理，原告等實際並未參與其事，衡情只能由所保留之資料
    為陳述；且查本件因設定抵押權時之權利總價值為最高限額六百萬元，所以原告
    在初委託律師催告時，依照該抵押權設定契約書之記載，而表示借款為六百萬元
    ，嗣因被告並未置理，為進一步聲請拍賣抵押物（即系爭土地）及提起本件訴訟
    ，而整理蒐集資料，並依據前開蓋有張義榜印文字條記載之會算金額，於本件主
    張借款為三百萬元等情，經審亦無違常情。被告雖又辯稱原告謂系爭三百萬元借
    款係由張義榜所收取，惟查張義榜於七十一年四月六日至同年五月十五日住院，
    則自不可能於七十一年四月七日、同年四月十三日，向曹景彥取得任何款項云云
    ；惟基於前述，本件實際借款部分，原告均未參與，從而設定抵押及交付借款時
    ，究係由張義榜或張義榜之代理人代為辦理及收受，衡情原告並不清楚，是原告
    於本件主張張義榜已收受系爭借款等情，顯係指前開抵押權擔保之系爭借款債權
    確已發生，至於實際上張義榜本人或由其代理人收受，均在所不問；且查被告甲
    ○○亦自認有關前開抵押權設定及辦理借款之事，均係其代理父親張義榜處理等
    情；而被告甲○○既係經張義榜授與代理權而處理前開抵押權設定及借款事宜，
    則交付借款時張義榜是否係住院，亦不影響系爭借款債權發生之效力，從而被告
    此部分所辯亦不足採。至被告另辯稱原告謂曹景彥於約定之借款期間尚有要原告
    庚○○標會並向其胞姊借款，足見曹景彥本身並無充裕資金，而前開抵押權設定
    契約書就利息亦約定「無」，是被告甲○○稱其與曹景彥連繫交付款項均遭再三
    推託，應屬實情云云；查前開抵押權設定契約書就利息一欄之記載固為「無」，
    惟此在一般民間設定抵押借貸時頗為常見，亦即因抵押權設定契約書屬於登記時
    必須檢附之文件，而此往往係稅捐機關課稅之依據，所以貸與人為節稅之考量，
    因而在上開設定契約書內記載利息「無」，然實際就借款仍有約定利息等情，是
    系爭借款實際上是否必然係約定不收取利息，已屬有疑。且縱令約定不收取利息
    ，惟此或係貸與人基於與借款人之情誼，或係基於其他因素，均無從以此即謂曹
    景彥未將借款交付，且參諸前述各項，亦均足證曹景彥確有交付借款之事實；否
    則曹景彥茍確因本身並無資金，又無任何利益可圖，即拒絕貸與款項，則當初在
    設定抵押權時，即可明確約定一定利率之利息，或根本不同意設定抵押權即可，
    何須大費周章在設定抵押權後，又假藉理由推託，足見被告此部分所辯亦不足採
    。
八、是本件基於前述，縱認前開蓋有張義榜印文之字條並非前開抵押權所擔保借款債
    權之借據，惟由前開抵押權設定契約書之約定內容、字條之記載方式，並參酌張
    義榜有另提供土地所有權狀、印鑑證明等事實，及對照被告甲○○之陳述等，足
    見前開抵押權擔保之借款債權確實存在，且依據前開字條之記載，系爭借款債權
    之金額亦至少有達三百萬元。則本件次應審究者即為前開借款請求權是否業因罹
    於時效而消滅；又前開抵押權是否亦因除斥期間經過而消滅。查本件依據抵押權
    設定契約書之記載，其清償日為七十一年九月二十六日，亦即自七十一年九月二
    十七日起，曹景彥即得行使系爭三百萬元之借款請求權自明。又按消滅時效，因
    左列事由而中斷：一、請求；二、承認；三、起訴；時效中斷者，自中斷之事由
    終止時，重行起算，民法第一百二十九條第一項、第一百三十七條第一項分別定
    有明文；復按民法第一百二十九條第一項第二款所稱之承認，為認識他方請求權
    存在之觀念表示，僅因債務人之一方行為而成立，無須得他方之同意，又承認不
    以明示為限，默示的承認，如請求緩期清償、支付利息等，亦有承認之效力（最
    高法院二十六年度鄂上字第三二號、五十年度台上字第二八六八號、五十一年度
    台上字第一二一六號判例意旨參照）。本件基於前述，系爭借款於清償期屆至後
    ，張義榜（或其代理人）尚於七十二年五月十六日申請印鑑證明並交給曹景彥，
    而上開行為之目的應係用以辦理延長抵押權存續期間或變更抵押權約定之內容，
    以求取緩期清償，避免曹景彥立即聲請拍賣系爭土地，則此之行為即應認符合民
    法第一百二十九條第一項第二款之「承認」，亦即有發生時效中斷之事由；則張
    義榜（或其代理人）縱於申請前開印鑑證明當日即交付曹景彥，且雙方並未就緩
    期清償之期限另為約定（如已另為約定，則應自中斷事由消滅即約定緩期清償期
    滿之翌日始起算前開時效），則參諸前開規定，系爭借款之時效最早亦應自七十
    二年五月十七日重新起算亦明。又按以抵押權、質權或留置權擔保之請求權，雖
    經時效消滅，債權人仍得就其抵押物、質物或留置物取償；而以抵押權擔保之債
    權，其請求權已因時效而消滅，如抵押權人，於消滅時效完成後，五年間不實行
    其抵押權者，其抵押權消滅，民法第一百四十五條第一項、第八百八十條亦分別
    定有明文；則系爭抵押權因張義榜之承認而中斷後，經重新起算時效結果，其時
    效最早之完成日即應為八十七年五月十六日；然因系爭借款債權係屬於前開抵押
    權擔保之債權，原告既已繼承前開抵押權，自仍得於時效完成後之五年內即九十
    二年五月十六日前實行抵押權，從而即令被告有行使時效抗辯，因原告既仍得於
    上開期日前實行抵押權，而因原告前聲請拍賣抵押物時，被告又否認系爭抵押借
    款債權之存在，因此遭本院以九十一年度拍字第一一六號裁定駁回，並經台灣高
    等法院認為原告所主張之事實係屬實體法上法律關係之爭執，應由原告另行提起
    訴訟以求解決，而以九十一年度抗字第二四六０號裁定駁回原告之抗告確定在案
    等情，亦據本院調取該拍賣抵押物事件卷查核屬實，從而原告因仍得於五年除斥
    期間屆滿前實行抵押權，即有受本件確認判決之法律上利益，被告辯稱縱使系爭
    借款債權存在，然原告提起本件訴訟並無確認利益云云，亦不足採。
九、綜上所述，系爭三百萬元借款債權既係存在，且屬於前開抵押權擔保範圍，而原
    告又仍得實行抵押權，從而其請求確認確認對被告所公同共有之系爭土地所有權
    全部之抵押權設定登記有三百萬元之債權存在等情，即屬有據，應予准許。
十、因本案事證已臻明確，兩造其餘主張、陳述及所提之證據，經審酌後認與判決結
    果無涉，無庸一一論述，附此敘明。
十一、據上論結，本件原告之訴為有理由，依民事訴訟法第八十五條第二項，判決如
    主文。
中      華      民      國    九十二    年      四      月     十七     日
                                  臺灣新竹地方法院民事第一庭
~B法      官  李承訓
右為正本係照原本作成。
如對本判決上訴，須於判決送達後廿日內向本院提出上訴狀。
~B法院書記官  吳玉蘭
中      華      民      國    九十二    年      四      月      十八    日


司法院資訊處製作；財團法人民間司法改革基金會備份。
